臺灣高等法院臺南分院刑事判決　　　　九十一年度上更(一)字第八三號　Ａ
　　　上　訴　人
　　　即　被　告　甲　○　○
　　　選任辯護人　施　秉　慧
右上訴人因偽造文書等案件，不服臺灣雲林地方法院八十六年度訴字第三七號中華
民國八十八年五月七日第一審判決（起訴案號：臺灣雲林地方法院檢察署八十六年度
偵字第一九三七號），提起上訴，判決後，經最高法院發回更審，本院判決如左：
      主      文
原判決撤銷。
甲○○無罪。
      理      由
一、公訴意旨略以：被告甲○○意圖為自己不法之所有，於民國（下同）八十二年間
    佯稱合建房屋可獲鉅利，進而提出其所偽造之八十二年十一月二十六日由丁○○
    拋棄合建權利予吳某之拋棄書，以取信乙○○，並力邀林某投資合建─購買丁○○已無力合建部分之權利，同時雇用吳某為負責人進行建築工程事宜。嗣丁○○
    於八十六年三月三十一日將前開合建契約權利讓渡於丙○○○（丁○○、丙○○○均已另為不起訴），乙○○見已投資新台幣（以下同）三千多萬元回收無期，
    始知受騙。案經乙○○提出告訴，因認被告涉有刑法第二百十六條、第二百十條
    之行使偽造私文書罪及刑法第三百三十九條第一項詐欺取財罪嫌云云。
二、按犯罪事實應依證據認定之，無證據不得推定其犯罪事實，刑事訴訟法第一百五
    十四條定有明文。又認定犯罪事實須依證據，是否可信更須參酌各方面之情形，
    尤不能以推測理想之詞，以為科刑判決之基礙；刑事訴訟法上所謂認定犯罪事實
    之證據，係指足以認定被告確有犯罪行為之積極證據而言，該項證據自須適合於
    被告犯罪事實之認定，始得採為斷罪資料；犯罪事實之認定，應憑真實之證據，
    倘證據是否真實尚欠明顯，自難以擬制推測之方法，為其判斷之基礎；被害人之
    陳述如無瑕疵，且就其他方面調查又與事實相符，固足採為科刑之基礎，倘其陳
    述尚有瑕疵，而在未究明前，遽採為論罪科刑之根據，即難認為適法。又告訴人
    之告訴，係以使被告受刑事訴追為目的，是其陳述是否與事實相符，仍應調查其
    他證據以資審認。最高法院二十年度上字第九五八號、二十九年上字第三一０五
    號、五十三年台上字第六五六號、六十一年台上字第三０九九號、五十二年度台
    上字第一三００號分別著有判例可資參照。
三、訊據上訴人即被告甲○○（下稱被告）固坦承就前開工程與丁○○簽訂八十二年
    九月三十日之「合作經營建築事業契約書」及八十二年十二月十五日之「房屋工
    程合作契約書」，並刻用丁○○之印章，製作丁○○八十二年十一月二十六日之
    「拋棄書」，其內容為：「同意以雲林縣麥寮鄉○○段八六九等八個地號合作工
    程，願將此權利讓渡於甲○○先生，因本人無法再籌措往後土地與承建房屋的工
    程款，而甲○○先生應將本人最初所付出土地頭期款與傭金部份歸返，合計參佰
    貳拾萬元正。第一次為八十二年十一月二十三日一佰六十萬元，第二次為八十二
    年十二月二十三日一佰六十萬元：：：」，並持向乙○○聲稱：丁○○已拋棄其
    權利等語，惟辯稱：「拋棄書」係丁○○授權伊代刻印章所製作，丁○○表示拋
    棄權利時，李俊英、蔡淑瑛均在場，且未向乙○○取得三百二十萬元云云。
四、經查：
（一）查告訴人乙○○於本院陳明：上開被害人丁○○名義出具之「拋棄書」，係被
      告與被害人丁○○一起去找伊，伊拿四百萬元給丁○○補他的退票，丁○○給
      伊上開拋棄書，且丁○○本人有同意，伊出資共五千多萬，目前房地都是伊的
      ，伊是因丁○○叫案外人地主丙○○○不要蓋章使伊土地無法分割，致無法賣
      房子，才告他們（指被告及丁○○、丙○○○）等語（見本院九十一年三月十
      九日訊問筆錄）。並有被告於本院前審所提登記於告訴人乙○○或其指定親屬
      名下之建物一覽表及建築改良物登記簿附卷可稽（見本院上訴卷第七七頁以下
      至第九八頁）。告訴人乙○○又稱因丙○○○不拿出來，不能合併分割，也不
      能再蓋，他先生生前有同意書給伊，伊現在在請求強制分割中，當時伊不知可
      以強制分割，所以才告他們三人等語（見本院九十一年四月十二日訊問筆錄）
      。是本件告訴人之指訴，無非因土地無法分割，所建之房子無法出售而引起，
      惟所建房屋既俱在其名下所有，難謂被告即有被訴之偽造文書及詐欺罪嫌，則
      告訴人之指訴，即有瑕疵。
（二）又被害人丁○○亦於本院到庭指訴：被告說三百二十萬元拿回來時，要把中壢
      部分的工程權利給伊，而有八十二年十二月十五日之房屋工程合作契約書，後
      因中壢部分工程也沒有蓋，錢亦未還給伊等情，言下之意本件投資使伊血本無
      歸。又陳稱：「（以前否認拋棄書上之印章是你的？）八十二年十一月二十六
      日之拋棄書之印章不是伊刻的，也非伊蓋的，但當時他說如何處理，伊已忘記
      了，合作契約書的章是伊蓋的，這份拋棄書伊不記得伊有蓋章；「（八十六年
      三月三十一日是否又簽拋棄書？）八十六年的拋棄書是伊親自蓋的，那是蓋三
      棟房子的事，與前面的事無關。」顯見被害人之所以否認八十二年十一月二十
      六日之拋棄書之印文，係因投資三百二十萬元有蝕本之虞、中壢部分工程權利
      亦未如願分得所致。被害人迭稱八十二年十一月二十六日拋棄書之印章不是伊
      刻的，也非伊蓋的，伊不記得有蓋章云云，應有隱情，其供詞容有瑕疵，要難
      遽認不利被告確切之證明。
（三）查被告於八十二年十二月十五日，與丁○○簽訂「房屋工程合作契約」，其第
      一條約定：「甲方（即丁○○）於八十二年八月九日購買坐落雲林縣麥寮鄉○○段八八０、八八二、八八三、八八六、八八七等地號土地共約二六六坪，另
      與同地段八六五、八六八、八六九、八八二、八八三等地號土地約五二二坪所
      有權人許再福、許添福、許添德、許添義等先生簽訂之房屋合建工程，一併由
      乙方（即被告）負責施工、建造、管理。甲方購買本項土地支付第一期土地款
      貳佰萬元正，支付本項房屋合建土地保證金捌拾萬元正，支付土地部分仲介費
      肆拾萬元正；以上共支出參佰貳拾萬元正，應佔本件工程百分之三十之權利，
      而以甲方名義所購買之土地，其第二期款、第三期款及全部工程所需之各項款
      項，完全由乙方負責，應佔本工程百分之五十之權利」，此有蔡淑瑛、藍金祿
      為見證人之房屋工程合作契約書附卷可稽（見偵查卷第三七頁）。又該約第二
      條尚約定：甲、乙雙方於八十二年九月二一日與坐落桃園縣中壢市○○○段舊
      社小段四九、五十之一等地號土地共約七三０坪所有權人鄒貴漳先生簽訂之房
      屋合建工程，由甲方負責施工、建造、管理。乙方支付本項房屋合建土地保證
      金三百萬元正，應佔本工程百分之三十之權利，而全部工程所需之各種款項，
      完全由甲方負責，應佔本工程百分之五十之權利。又有第六條約定：「本合作
      契約書，如有未盡事宜或不妥之處，則由甲、乙隻（「雙」之誤）方隨時協議
      增減，若仍有爭執，則以一般善良習慣，及誠信原則為之；如任一方違約，應
      加倍賠償另方損失」，亦有上開契約書可按（見偵查卷第三六頁），是被害人
      丁○○雖拋棄在雲林麥寮鄉之權利，而仍自桃園縣中壢市取得工程之部分權利
      ，價值相當，並無損失。雖該「拋棄書」之製作日期為八十二年十一月二十六
      日，在八十二年十二月十五日簽訂「房屋工程合作契約」之前，此有各該文書
      影本在卷可考，被告確有於丁○○拋棄權利之後，仍與丁○○簽約，誠意肯定
      其佔有工程百分之三十權利，並以中壢市之工程部分權利為交換條件，顯然易
      見被害人丁○○於中壢市之工程並未有何支付，仍可獲得權利，並未不利（至
      日後是否確有於中壢市施工得成，則屬另外之問題）。是被告雖亦承認迄未將
      該「拋棄書」所指之三百二十萬元付與丁○○，而乙○○迭稱已將四百萬元付
      與被告，被告用以支付給許至極、鍾美麗之票款，並無違誤。足見被告確無偽
      造丁○○之「拋棄書」，而以丁○○已拋棄其權利為幌，向乙○○詐財無訛。
（四）至乙○○於原審供稱：拋棄書是丁○○與甲○○拿給我的等語（見原審卷十六
      頁反面），另又供稱：「丁○○有無在場，已忘了，是我拿四萬元（應係四百
      萬元之誤）出來，拋棄書才拿出來。」「丁○○有無在場我不清楚，但丁○○
      曾打電話給我也提起他的權利已拋棄，而關心我現工程進行如何。」（見原審
      卷頁一一二頁反面），「可能是丁○○在場，誰交的記不清楚。」等語（本院
      上訴卷八十八年八月二三日訊問筆錄），其供詞一貫，並認係丁○○同意出具
      之拋棄書，並無不合，惟因時日久遠，記憶模糊有以致之。是丁○○應有交付
      上開「拋棄書」已如上述，而丁○○否認拋棄，自不足採。另證人李俊英於原
      審證稱：我對拋棄書並不知情，乙○○向我說拋棄書是丁○○、甲○○拿去的
      等語（見原審卷第一六四頁）。即證人蔡淑瑛於原審八十八年四月二日訊問時
      雖證稱：伊於八十二年十二月十五日與被告、丁○○等人簽訂「房屋工程合作
      契約書」時，曾聽聞丁○○願將合建權利讓與乙○○，內容如何不知道，僅知
      道丁○○拋棄等語（見原審卷第一六二頁），均係有利被告之證詞。矧被告又
      提出丁○○於八十二年十一月六日，同意乙○○登記為許至極、鍾美麗所出售
      土地之所有權人，可證丁○○願意拋棄權利等情，亦有被害人丁○○之追加簽
      名於不動產買賣契約書可據（見偵查卷第五二頁背面）。被害人丁○○當不致
      無端同意捨棄其為買受人之權利，亦可資為佐證。
（五）公訴意旨又以：被告甲○○向乙○○佯稱合建房屋可獲鉅利，力邀乙○○投資
      合建，購買丁○○已無力合建部分之權利，同時雇用吳某為負責人，進行建築
      工程事宜，嗣丁○○於八十六年三月三十一日，將合建契約權利讓渡與丙○○○，乙○○見已投資三千多萬元回收無期，始知受騙，因認此部分另犯刑法第
      三百三十九條第一項之詐欺取財罪嫌云云。查乙○○受讓本件工程，已取得第
      八八０號、第八八二號、第八八三號、第八六六號、第八六七號五筆土地及十
      一戶房屋之所有權，有土地登記簿謄本（外放）及建物改良物登記簿謄本在卷
      可稽（外放暨本院上訴卷第七七頁以下），已如上述，乙○○因投資本件工程
      所受之損害為若干？被告甲○○或其他第三人有無因而得財？其所得若干？均
      未見舉證，自無從推斷被告「力邀」乙○○投資，有何為自己或第三人不法所
      有之意圖。矧本案關係人丁○○、丙○○○部分，亦經檢察官不起訴處分確定
      ，有臺灣雲林地方法院檢察署八十六年度偵字第一九三七號、第一七五三號不
      起訴處分書在卷可考，亦無法推定被告甲○○與丁○○、丙○○○間就此部分
      有共同詐騙乙○○，此部分亦屬不能證明被告犯罪。
（六）綜上所述，被告所辯伊無偽造丁○○之「拋棄書」，向乙○○詐欺，自堪採信
      。
五、綜上所述，被告被訴偽造文書及詐欺之罪嫌，應屬不能證明，此外復查無其他積
    極證據足以證明被告有何偽造文書及詐欺之犯行。原審疏未詳察，遽依告訴人乙○○及被害人丁○○上開具有瑕疵之證言，且未深入細心勾稽種種有利於被告之
    證據，即對被告論罪科刑，自有未洽。上訴意旨，指摘原判決不當，為有理由，
    應由本院撤銷改判，另為被告無罪之諭知。
據上論斷，應依刑事訴訟法第三百六十九條第一項前段、第三百六十四條、第三百零
一條第一項，判決如主文。
本案經檢察官洪泰文到庭執行職務。
中    華    民    國      九十一      年      五      月      二十九    日
                                  臺灣高等法院臺南分院刑事第三庭
                                      審判長法官  黃    崑    宗
                                            法官  葉    居    正
                                            法官  莊    俊    華
右正本證明與原本無異。
檢察官如不服本判決，應於判決送達後十日內向本院提出上訴書。
                                      法院書記官  廖    明    娟
中    華    民    國      九十一      年      六      月      四        日
